【裁判字號】    97,訴,1971
【裁判日期】    980112
【裁判案由】    誣告
【裁判全文】
臺灣臺南地方法院刑事判決              97年度訴字第1971號
聲  請  人  臺灣臺南地方法院檢察署檢察官
被      告  甲○○
選任辯護人  林國明律師
上列被告因誣告案件，經檢察官聲請簡易判決處刑（97年度偵字
第14947號），本院認為本件不得以簡易判決處刑，經適用通常
訴訟程序後，判決如下：
    主  文
甲○○意圖他人受刑事處分，向該管公務員誣告，處有期徒刑壹
年。
    事  實
一、甲○○與陳清音素有金錢債務糾紛。詎甲○○明知陳清音及
    、陳志文、林士峰、蔡欣達、陳明瑞、賴榮煌、林慶育、許
    福信、林光陽等人向其索討債務時，並未強押上車、並限制
    行動自由，不讓其離開現場，竟基於意圖使陳清音、陳志文
    、林士峰、蔡欣達、陳明瑞、賴榮煌、林慶育、許福信、林
    光陽等人受刑事處分之犯意，先打電話向其不知情之胞兄乙
    ○○謊稱其無法離開現場，使乙○○誤認確有此事而向台南
    市警察局第三分局報警處理，於97年2月23日凌晨2時35 分
    員警到達台南市○○○街711號時，甲○○向到場處理員警
    沈聖二、顏宏恩報案謊稱「其遭陳清音、陳志文、林士峰、
    蔡欣達、陳明瑞、賴榮煌、林慶育、許福信、林光陽等人強
    押上車、並限制行動自由，不讓其離開，妨害其自由之情事
    」云云，而誣指陳清音、陳志文、林士峰、蔡欣達、陳明瑞
    、賴榮煌、林慶育、許福信、林光陽等人妨害自由罪嫌。（
    陳清音、陳志文、林士峰、蔡欣達、陳明瑞、賴榮煌、林慶
    育、許福信、林光陽等人妨害自由，部分業經臺灣臺南地方
    法院檢察署檢察官以97年度偵字第3638號案件不起訴處分確
    定）。
二、案經臺灣臺南地方法院檢察署檢察官自動簽分偵查起訴。
    理    由
壹、程序方面：
(一)、本判決所引用之供述或非供述證據，檢察官、被告及其辯護
    人於本案言詞辯論終結前，均未爭執其證據能力，本院審酌
    各該證據均非違法蒐證取得之證據，並無證據力明顯過低之
    情形，復經本院於審判期日就上開證據依法進行調查、辯論
    ，依法應有證據能力。
(二)、關於被告於偵訊之自白
    查被告於本院審理時，抗辯略稱：伊偵查中並沒有承認誣告
    ，伊根本不懂誣告的意思，筆錄上，檢察官要伊簽名，伊就
    簽名，不知道因此會變成被告云云（本院準備程序筆錄）。
    稽其語意，被告顯係就偵訊自白內容之「真實性」暨「任意
    性」有所爭執。惟按被告自白是否具備證據能力，祇以該項
    自白是否出於供述者之真意而定；即被告自白是否出於「任
    意」，屬「證據能力」層次之問題，應最優先於犯罪事實而
    為調查，至被告自白是否「真實」，則屬「證明力」層次之
    問題，為免法院過早產生先入為主之成見，法律業已明定非
    俟有關犯罪事實之其他證據均已調查完畢，不得先行調查（
    刑事訴訟法第161條之3規定參照）。蓋「證據能力」所強調
    者，實為其作為認定被告犯罪證據之資格，此與其內容究否
    足以證明被告犯罪之「證明力」（即所自白之內容究否與事
    實相符），尚有層次上之差別，不容混為一談。準此以言，
    有關被告自白「證據能力」所應審究者，當亦僅止於其自白
    內容，究否確係出於供述者即被告真意之違反（即其「任意
    性」之未備），反面言之，即被告自白究否係「取供者」藉
    強暴、脅迫、利誘、詐欺、疲勞訊問、違法羈押或其他不正
    方法所取得（即其「信用性」之未備）。經查：
(1)、本院勘驗偵訊錄音光碟內容結果，並無發現有任何違反被告
    之自由意志而取供之情形存在，且該訊問過程，被告神色自
    若，就檢方之問話，除應對之外，並點頭表示明白其意，復
    未見實施偵訊之檢察官有對被告施以強暴、脅迫、利誘、詐
    欺、疲勞訊問或其他不正方法之情事（見本院勘驗筆錄），
    且稽之被告偵訊筆錄亦與由光碟所播放之內容亦相符（因偵
    訊筆錄之文字記載，係經過整理後所繕打之記載，故與口述
    所用之文字、字數雖不完全相同，但語意經比對要旨尚無不
    合之處），尤其關於構成要件，均確出自被告口語所述。
(2)、況被告至臺灣台南地方法院檢察署，檢察官並非制式依刑事
    訴訟法第95條規定，告以「一犯罪嫌疑及所犯所有罪名為『
    誣告』。二得保持緘默，無須違背自己之意思而為陳述。三
    得選任辯護人。四得請求調查有利之證據。」等被告權利事
    項，而是以口語化之方式，告知：「你現在涉犯罪嫌是誣告
    罪。可以保持緘沈默，不須要違背自己之意思講話，可以請
    律師，如果沒有要請沒關係可以請我們幫你調查對你有利的
    證據。了解嗎？」，被告空言不知伊身份轉變成被告，並不
    足採。
(3)、又檢察官在上開訊問前，即先行告知「好！跟你講喔，你這
    樣子在警察局講的跟在我們這邊講的不一樣，上次也是具結
    之後作證的，那你這樣子可能會有誣告的問題喔，本來事實
    上沒有的，然後呢，你也跑去跟警察講，講說陳清音他們拉
    住你的褲子上車，你不是自願跟他們走的，然後咧，在那邊
    ，恐嚇你，叫你一定要處理債務問題，事實上沒有嘛！對不
    對，剛才有問過你啊！」（見本院勘驗筆錄），檢方已將為
    何會認定被告成立誣告之理由告知，而後才以被告甲○○身
    份諭知被告權利，其辯稱伊不知『誣告』是何意思，亦不足
    採。
(4)、綜上，因認被告抗辯曾遭檢方誤導，其自自「任意性」之未
    備，並無足取。兼以本院自形式上觀察被告於偵訊之自白，
    姑不論被告抗辯所指之檢方洵無可取，概未見有何「供述者
    」之「任意性」違反，或「取供者」之「信用性」未備等應
    排除其證據適格地位之情事，因認其「任意性」及「信用性
    」均已足供擔保，即認為被告自白有證據能力，為本案之適
    格證據（即得為證據之適格能力），而得作為本案審判之依
    據（惟自白「證明力」之具備，則須具備刑事訴訟法第156
    條第2項後段所指之「真實性」；且依同條第1項規定，被告
    自白尚不得作為有罪判決之唯一證據）。
貳、實體方面：
一、訊據被告甲○○固不否認與陳清音素有金錢債務糾紛，且於
    97年2 月23日凌晨2時35分員警到達台南市○○○街711號時
    ，伊有向到場處理員警報案指稱「其遭陳清音、陳志文、林
    士峰、蔡欣達、陳明瑞、賴榮煌、林慶育、許福信、林光陽
    等人妨害自由之情事」等語，惟於本院準備程序時矢口否認
    有何誣告之犯行，辯稱：因為伊告陳清音後，陳清音有去找
    伊哥哥，恐嚇說如果他們被判有罪，要給家人好看，渠等會
    害怕，所以才會在偵查中翻供，但事實上伊確實有遭到陳清
    音等人妨害自由，並沒有誣指他們云云。
二、經查：
(一)、被告甲○○於97年2月23日凌晨2時35分，員警沈聖二、顏宏
    恩到達台南市○○○街711號到場處理時，有向該員警報案
    指稱「其遭陳清音、陳志文、林士峰、蔡欣達、陳明瑞、賴
    榮煌、林慶育、許福信、林光陽等人妨害自由之情事」等情
    ，為被告所不爭執，並有被告之警詢筆錄（見警詢筆錄第
    3-6 頁）及證人即員警沈聖二、顏宏恩之偵查證述、渠等職
    務報告2紙在卷可憑（見97年度偵字第3638號卷第137、138
    頁及第106-109頁），足見被告確有向具有偵查犯罪職權之
    警員提出申告，檢舉陳清音、陳志文、林士峰、蔡欣達、陳
    明瑞、賴榮煌、林慶育、許福信、林光陽等涉犯共同妨害自
    由罪嫌之事實無訛。
(二)、另案被告陳清音等人於97年2月23日並未有妨害被告甲○○
    人身自由之情事：
(1)、告訴人之告訴，係以使被告受刑事訴追為目的，難免故予誇
    大，是其指訴是否與事實相符，仍應調查其他證據以資審認
    。現行刑事訴訟法並無禁止被害人於公訴程序為證人之規定
    ，自應認被害人在公訴程序中具有證人適格即證人能力，然
    被害人與一般證人不同，其與被告處於絕對相反之立場，其
    陳述之目的，在使被告受刑事訴追處罰，內容未必完全真實
    ，證明力自較一般證人之陳述薄弱。故被害人縱立於證人地
    位而為指證及陳述，且其指證、陳述無瑕疵可指，仍不得作
    為有罪判決之唯一依據，應調查其他證據以察其是否與事實
    相符，亦即仍須有補強證據以擔保其指證、陳述之真實性，
    始得採為斷罪之依據。若被害人之指證本身已有重大瑕疵，
    依嚴格證明之法則，自無法憑為犯罪事實之認定，其理甚明
    （最高法院96年度台上字第2161號判決意旨）。
(2)、被告王憲章以被害人身份於該案警詢中陳稱：另案被告陳清
    音便與3名男子下車，他們4人便合力拉住我腰際及雙手強行
    將我押往1部白色休旅車‧‧‧我便被該車內3名男子先行載
    往台南市○○○街711號內，他們在屋內就是將我看管住，不
    讓我離去等語（見警卷第3、4頁）。復於偵訊中改稱：97年
    2 月22日其在台南市○○區○○街106巷21弄2號與朋友泡茶
    ，陳清音到該處後，叫其搭乘渠等所駕駛之自用小客車離開
    ，渠等開了車門後，其自己坐上車，並未被強行押上休旅車
    。至陳清音住處後，陳清音詢問其未兌現的票款要如何處理
    ，其原意是自願至陳清音家中商討債務處理問題，但過程中
    陳清音一直想把其他人之債務一併要求其清償，其原先打電
    話請其兄乙○○前來處理，後於乙○○及警方到場才故意，
    向警方表示有被限制行動自由。事實上其可在屋內自由走動
    ，且債務未解決，故未有要離開之意思。並無覺得自由被妨
    害，想離開而不能離開的情形等語（見97年度偵字第3638號
    偵查卷第63-65頁）。再於本案審理中供稱：他們強迫拉我
    上車，把我帶到他們住的地方。他們一人站我一側，兩個人
    的手都放在我的腰際，他們拉著我的褲頭，到車門前叫我上
    車，我坐在車子後座的中間，兩邊都有人。到了建平七街
    711 號，帶我上車的那幾個人依照原來拉著我褲頭的方式把
    我拉進房子。進去之後就是一個ㄇ字型的沙發他們叫我坐在
    沙發的中間，旁邊也都有坐人等語（見本院卷第49頁）。是
    綜觀上情，被告就有無遭陳清音等人強押上車、在台南市○
    ○區○○街106巷21弄2號有無遭陳清音等人限制行動自由，
    先證稱「他們4人便合力拉住我腰際及雙手強行將我押往1部
    白色休旅車‧‧‧在台南市○○○街711號內，他們在屋內就
    是將我看管住，不讓我離去」，偵查中改證稱「渠等開了車
    門後，其自己坐上車，並未被強行押上休旅車‧‧‧事實上
    其可在屋內自由走動，且債務未解決，故未有要離開之意思
    。並無覺得自由被妨害，想離開而不能離開的情形」、本院
    審理中復供稱「他們強迫拉我上車，他們一人站我一側，兩
    個人的手都放在我的腰際，他們拉著我的褲頭，到車門前叫
    我上車，我坐在車子後座的中間，兩邊都有人到了建平七街
    711號，帶我上車的那幾個人依照原來拉著我褲頭的方式把
    我拉進房子。進去之後就是一個ㄇ字型的沙發他們叫我坐在
    沙發的中間，旁邊也都有坐人」，前後指證出入甚大，則被
    告有無遭陳清音等人強押上車，在台南市○○區○○街106
    巷21弄2號有無遭陳清音等人限制行動自由顯然無法從被告
    王憲章上開前後不一之指證內容獲得證明。
(3)、再者被告王憲章與另案被告陳清音間確有債務糾紛，此為被
    告所不爭執，核與另案被告陳清音之陳述相符，並有另案被
    告陳清音於警詢中提出發票人為甲○○之支票4張在卷可參
    ，是被告與另案被告陳清音間有債權債務糾紛，尚非無據。
    因之，另案被告陳清音供稱：被告開立給我的支票跳票，他
    自願與我們到台南市安南區○○○街711號我的住處商討債
    務償還問題等語（見警詢筆錄第8頁）並不悖常情。另參以
    被告王憲章於偵查中證稱：在警詢中所述係因雖支票為其所
    簽發，但並非其應負擔之債務，但陳清音卻要求其負責，因
    此故意說遭被告等妨害自由，避免被告等再來找其等語（見
    97年度偵字第3638號偵查卷第65、66頁），足證被告王憲章
    應是自知簽立之支票跳票理虧，自願上車前往台南市安南區
    ○○○街711號洽談清償問題，而應非如其於警詢陳稱伊遭
    陳清音等人妨害自由等情，益可佐知被告王憲章前於警詢中
    指證遭陳清音等人妨害自由，應是欲逃避伊簽發支票責任所
    為之誇大之詞，尚難遽予採信。
(4)、另證人乙○○於偵訊中證稱，甲○○並未向其說明有遭他人
    脅迫，亦未說明被打或被強行押走乙情，且其與甲○○對話
    時甲○○說話語氣很平靜等語（見97年度偵字第3638號卷第
    61頁），於本院審理時復證稱：我會說王憲章被人押走，並
    不是王憲章打電話給我時聽到，而是在建平七街的現場警察
    問甲○○時我聽到的。我會報案是因為我經濟能力不好沒有
    辦法幫忙處理，現場門是開的，現場人員神色都很自然，大
    家在泡茶、聊天等語（見本院卷第41、42頁），核與當日現
    場處理員警沈聖二、顏宏恩之證述大致相符（見97年度偵字
    第3638號卷第138、139頁）並有當日為警查獲現場照片2張
    ，倘被告王憲章當日確遭陳清音等人妨害自由，打電話給其
    兄長求援時，豈有口氣平靜，且於證人乙○○到場時，被告
    仍安坐於沙發一側，陪同現場人員喝茶、聊天，亦可資證明
    被告甲○○並未有何遭妨害自由之事實。
(5)、至被告王憲章之辯護人雖辯稱：另案被告陳清音、陳志文偵
    訊時，對是否妨害被告甲○○自由均已表示認罪，故事實上
    被告陳清音等人應有妨害被告王憲章之自由乙情等語，然本
    件被告陳清音等人於警詢、偵查中均否認有妨害被告王憲章
    之犯行，如另案被告陳清音、陳志文、林士峰稱：渠等並未
    強押被告甲○○上車，被告甲○○同意至陳清音位於建平七
    街住處討論債務清償問題。之後亦未限制甲○○行動自由，
    且其可自由打電話給大哥乙○○，渠等僅單純商討債務清償
    問題等語（見97年度偵字第3638號卷第37、38頁、第145頁
    及第41、42頁、第139、140頁及第44頁、第140、141頁）。
    再另案被告蔡欣達則稱：其係受陳清音委託帶同陳清音、陳
    志文、林士峰至台南市○○區○○街106巷21弄2號找甲○○
    ，見到陳清音找到人後，其就離開現場，後來才又過去等語
    （見97年度偵字第3638號卷第46頁）。另案被告陳明瑞、賴
    榮煌、林慶育、林光陽、許福信（冒名為許福勝）則稱，渠
    等僅為朋友間邀約一起到陳清音住處喝茶聊天，並非與陳清
    音共同脅迫甲○○返還債務乙情（見97年度偵字第3638號卷
    第49及141-144頁106-109頁）。僅於檢察官對2人表示要對
    渠等聲請羈押時，該2人方為認罪之表示（見97年度偵字第
    3638號卷第39、43頁）則陳清音、陳志文所為之認罪表示，
    並無法排除其因害怕遭羈押，才為如此表示之可能性，此亦
    可從該2人認罪後，檢方即同意交保可窺一、二，自無法遽
    採為陳清音等人有妨害自由之認定。
(6)、是本件另案被告陳清音等人涉犯妨害自由部分，除於被告甲
    ○○之單一指訴外，亦無其他具體證據供調查，尚難以其反
    覆及片面指訴，而為不利另案被告陳清音等人之認定。
(三)、被告偵查中之自白係出於任意性已如前述，至其於本院審理
    時就自白之真實性辯稱：因告陳清音後，陳清音有去找伊哥
    哥，恐嚇說會給我們好看，因為害怕，所以才會在偵查中翻
    供，事實上確實有遭他們妨害自由云云，經查：
(1)、證人乙○○於本院審理時證稱：大約是在第一次開偵查庭後
    一、二天後，我因為我覺得是我們比較不對，錢是我們欠的
    ，還去報警，是我們的不對，所以透過朋友「豬哥仔」打電
    話給陳清音，我跟他說票是我弟弟的名字，他欠你錢是他比
    較不對，我又跑去警察局報案，我對不起你，是我們的不對
    ，然後我就把我們開庭的過程跟陳清音講，後來陳清音就說
    最好事情要講清楚，如果沒有的事情就不要亂講，當天或過
    一、二天我有告訴被告，我跟他說錢是你欠人家的，我們還
    去報警，我怕以後會有事尾，最好把事情撇清楚，並沒有要
    他把事實上可能是被陳清音等人妨害自由的事講成沒有等語
    （見本院卷第42、43頁），是被告空言，陳清音有去找他哥
    哥，恐嚇說會給伊等好看，因為害怕，所以才會在偵查中翻
    供，並不足採。
(2)、又倘被告所言：陳清音去找伊哥哥，恐嚇渠等，故而翻供屬
    實，則依上開證人乙○○證述：於開偵查（97年3月26日）
    開庭後，1、2天方才透過友人「豬哥仔」打電話給陳清音，
    而後方告知被告要照實陳述，則被告翻供之時間，必然在97
    年3月26日後1、2日，然被告卻是於97年3月26日與證人乙○
    ○同日以妨害自由案件之以證人身份應訊時，即證稱：伊並
    未遭到陳清音等人妨害自由等情節（見97年度偵字第3638號
    卷第63、64頁），益證其於妨害自由案件中係因遭陳清音恐
    嚇因而翻供，與事實並不相符。
(3)、與被告不符常情之前開辯解相較，可徵被告於偵訊之自白內
    容，要非係出於其個人之虛設杜撰，應為本案事實之全部。
    職此，本院當無僅因被告之事後翻異，即捨此顯然已經具備
    「任意性」暨「真實性」之自白內容不採之理。
(四)、復按告訴人所訴事實不能證明其係屬實，在對於被訴人為不
    起訴處分確定者，固不能謂告訴人因此即應負誣告罪責，然
    此必以告訴人有出於誤會或懷疑被訴人有此事實，或對其事
    實張大其詞而為申告之情形，始足以當之，若告訴人以自己
    親歷被害事實，堅指被訴人有犯罪行為，指名向該管公務員
    告訴，經不起訴處分，認被訴人無此犯罪事實者，即不能謂
    告訴人不應負誣告罪責，最高法院著有32年度上字第184號
    判例意旨可資參照；又所謂誤認他人有犯罪嫌疑而可認其無
    誣告之故意者，必在告訴人未親歷其事，僅由於輕信傳說懷
    疑誤會之情形下始能發生，若告訴人以自己親歷被害事實，
    堅持被訴人有犯罪行為，經判決無罪，認被訴人無此事實者
    ，即不得認告訴人無誣告之故意。況刑法上之誣告罪，本不
    限於所告事實全屬虛偽時始能成立，倘所告事實之一部係出
    於故意虛構者，仍不得謂非誣告，此亦有最高法院75年度臺
    上字第3020號判決意旨足資參照。查被告為妨害自由案件之
    被害人，其身陷案發現場，則依當時情況觀之，並無足以使
    被告誤認伊之人身自由遭限制之舉措，詎被告竟向到場員警
    提出告訴，堅指另案被告陳清音等人確有妨害伊人身自由之
    犯行，是其告訴之內容，即與其本身所認知者有間，究其行
    徑實係欲入陳清音等人於罪之意無疑，是本件事證明確，被
    告誣告陳清音等人之犯行，洵堪認定，自應依法論科。另辯
    護人雖辯稱：被告並未表明要提出告訴，而係被告之兄乙○
    ○於電話中聽聞後，主動向警方報案，並非被告直接向警方
    報案或委託乙○○去報案，核與刑法第169條誣告罪之構成
    要件不符，然本件本院認定之誣告事實為：於97年2月23 日
    凌晨2時35分員警到達台南市○○○街711號時，『甲○○向
    到場處理員警沈聖二、顏宏恩報案謊稱』：其遭陳清音、陳
    志文、林士峰、蔡欣達、陳明瑞、賴榮煌、林慶育、許福信
    、林光陽等人妨害自由之情事云云，而誣指陳清音、陳志文
    、林士峰、蔡欣達、陳明瑞、賴榮煌、林慶育、許福信、林
    光陽等人妨害自由罪嫌，辯護人似有誤認，併附敘明。
三、核被告所為，係犯刑法第169條第1項之誣告罪。爰審酌被告
    犯罪之動機、目的、手段、妄啟司法偵查之程序對陳清音等
    人造成之訟累，且犯罪後仍矢口否認犯行，飾詞卸責，毫無
    悔意等一切情狀，量處如主文所示之刑，以資懲儆。
據上論斷，應依刑事訴訟法第452條、第299條第1項前段，刑法
第169條第1項，判決如主文。
本案經檢察官李駿逸到庭執行職務。
中    華    民    國    98    年    1     月    12    日
                  刑事第九庭    審判長法  官  蔡奇秀
                                      法  官  林欣玲
                                      法  官  蔡盈貞
以上正本證明與原本無異
如不服本判決應於收受本判後10日內向本院提出上訴書狀，並應
敘述具體理由。其未敘述上訴理由者，應於上訴期間屆滿後20日
內向本院補提理由書狀（均須按他造當事人之人數附繕本）「切
勿逕送上級法院」。
                                      書記官  蕭伊舒
中    華    民    國    98    年    1     月    12    日
附錄本案論罪科刑法條：
中華民國刑法第169條
（誣告罪）
意圖他人受刑事或懲戒處分，向該管公務員誣告者，處7年以下
有期徒刑。
意圖他人受刑事或懲戒處分，而偽造、變造證據，或使用偽造、
變造之證據者，亦同。


司法院資訊處製作；財團法人民間司法改革基金會備份。
